【裁判字號】    97,勞上易,62
【裁判日期】    971007
【裁判案由】    給付資遣費
【裁判全文】
臺灣高等法院民事判決                97年度勞上易字第62號
上  訴  人  張美蓮即私立美語村國際語文短期補習班
訴訟代理人  甲○○
被  上訴人  乙○○
訴訟代理人  洪榮彬律師
            吳尚昆律師
            李怡卿律師
上列當事人間給付資遣費事件，上訴人對於中華民國97年4月18
日臺灣桃園地方法院96年度勞訴字第37號第一審判決提起上訴，
本院於97年9月16日言詞辯論終結，判決如下：
    主      文
上訴駁回。
第二審訴訟費用新台幣陸仟壹佰貳拾元由上訴人負擔。
    事實及理由
一、被上訴人主張：其自民國（下同）81年9月間起受僱於上訴
    人，負責英語教學及文件翻譯、國外姊妹學校書信連絡、董
    事長秘書、英文系導師、系主任、課程規劃、招生活動等行
    政工作，迄至90年間結婚以前，均因擔任全職工作而住宿學
    校服務。被上訴人於任職期間，除配合上訴人行政管理需要
    按時打卡外，並依上訴人所提供之教學教材、所排定之課表
    、進度授課，就授課時間、任教課程等事項並無裁量權，均
    受上訴人之指揮監督。又上訴人自81年9月2日起即為被上訴
    人投保勞工保險，並按年發給薪資所得扣繳憑單，在實施勞
    工退休新制後，上訴人亦為被上訴人提撥退休金，是兩造間
    實有勞動契約關係存在。詎於95年11月底，上訴人準備結束
    營業，除由會計人員製作當年度薪資扣繳憑單明細表予被上
    訴人外，更積極出售校舍、停止招生、資遣所有行政人員，
    且未再安排被上訴人授課及提供一定之工作機會，上訴人顯
    係終止兩造間之勞動契約，依勞動基準法第11條、第17條之
    規定，被上訴人自得請求上訴人給付資遣費新台幣（下同）
    541,880元，並加付法定遲延利息等語。原審為被上訴人一
    部勝訴、一部敗訴之判決，判命上訴人應給付被上訴人375,
    820元及自96年6月22日起算之法定遲延利息，並駁回被上訴
    人其餘請求（即自81年9月起至87年12月31日止之資遣費部
    分）。被上訴人就其敗訴部分未提起上訴，對於上訴人之上
    訴則聲明駁回上訴。
二、上訴人則以：其所經營之私立美語村國際語文短期補習班（
    下稱系爭補習班）係於84年5月間經核准設立登記。上訴人
    係委請被上訴人擔任兼職教師，以其授課時數核發鐘點費，
    並無固定薪資，且被上訴人得自由選擇提供勞務時間，請假
    日數未受限制，亦得隨時離職，故上訴人對於被上訴人所提
    供之勞務實無指揮監督之從屬關係，是兩造間應成立委任關
    係，而非勞動契約關係。被上訴人於兩造間之委任關係終止
    後，依勞動基準法相關規定請求上訴人給付資遣費，自屬無
    據等語，資為抗辯。原審為上訴人一部勝訴、一部敗訴之判
    決（詳如前述），上訴人就其敗訴部分提起上訴，聲明：(一)
    原判決關於不利於上訴人部分廢棄。(二)上開廢棄部分，被上
    訴人在第一審之訴及假執行之聲請均駁回。
三、經查上訴人所負責經營之系爭補習班係經桃園縣政府84年5
    月9日府教社字第81967號函及84年5月12日教五字第60155號
    函核准設立登記，嗣於96年6月5日經桃園縣政府以府教社字
    第0960180441號函核准撤銷立案。又上訴人於81年9月2日為
    被上訴人投保勞工保險，迄至95年12月11日退保，並自95年
    1月起為被上訴人提撥退休金。被上訴人任職於系爭補習班
    之薪資係以每小時650元鐘點費計算，兩造間之契約關係於
    95年11月30日終止等情，有桃園縣政府96年6月5日府教社字
    第0960180441號函、96年10月22日府教社字第0960355582號
    函、桃園縣政府短期補習班立案證書、勞工保險被保險人投
    保資料表、各類所得扣繳暨免扣繳憑單及已繳納勞工個人專
    戶明細資料可稽（見本院卷第6至9、26、27、102頁），且
    為兩造所不爭執（見原審卷第68、107頁），均堪信為真實
    。
四、被上訴人主張兩造間係成立勞動契約關係，惟為上訴人所否
    認，並抗辯被上訴人係受聘擔任系爭補習班兼職教師，以其
    授課時數核發鐘點費，故兩造間應成立委任關係等語，並提
    出被上訴人94年1月至95年10月之薪資明細表為證（見原審
    卷第39至56頁）。經查：
  (一)依勞動基準法第2條第1款、第3款及第6款之規定，所稱勞工
    係指受雇主僱用從事工作獲致工資者，所謂工資係指勞工因
    工作而獲得之報酬，而勞動契約則係謂約定勞雇關係之契約
    。是勞動基準法所規定之勞動契約，即係指當事人之一方，
    在從屬於他方之關係下，提供職業上之勞動力，而由他方給
    付報酬之契約，故勞動契約之勞工與雇主間具有使用從屬及
    指揮監督之關係，此與委任契約係指當事人約定一方委託他
    方處理事務，他方允為處理，而受任人就其所處理之事務具
    有獨立裁量權之情形有別。
  (二)據證人余秀英在原審到場證稱：「（我是）79年7月到95年
    10月30日（任職於系爭補習班）擔任清潔管理工作」，「認
    識（被上訴人），因為她也是我們學校（指系爭補習班）的
    老師」，「（被上訴人之職務係）英文教學」，「（除英文
    教學外，還擔任學校）文件翻譯、董事長秘書、英文系系主
    任、導師、課程的安排、招生、國外姊妹校文書聯絡（等行
    政工作）」，「（被上訴人自）81年進入學校到90年結婚都
    住在學校宿舍」，「（被上訴人係）全職（老師）」，「全
    職老師要負責學校行政工作，兼職（老師）不用」，「全職
    老師課後會留下來處理課後問題，例如招生、辦活動，兼職
    老師課後就走了」，「（學校的招生及暑期活動，兼職老師
    ）是（不用處理的）」等語（見原審卷第80至82、84頁）；
    又證人羅美珍亦證稱：「（我）從94年7月到95年11月擔任
    （系爭補習班）教務及業務（職務）」，「（被上訴人係系
    爭補習班）專職英文老師」，「（專職英文老師之工作內容
    為）排課、學校活動、幫忙作行政工作」，「兼職老師不用
    作行政工作，專職老師要寫教案，招生期間要幫忙發傳單」
    ，「兼職老師沒有勞健保，專職老師有。勞退制度老師部分
    只有（被上訴人）有參加」，「專職老師會配合學校安排，
    如果兼職老師請假，我們會安排專職老師代課」，「（專職
    老師就課程安排）沒有（選擇權利），大部分都由教務安排
    ，課本及教材選擇是學校規定」，「（被上訴人在學校做的
    教案、請假都）是（要向我報告）」，被上訴人教學所需要
    的教材及書籍都是由上訴人提供等語（見原審卷第86至88頁
    ）；又依系爭補習班所出具之在職證明書，被上訴人之職務
    記載為「專職教師」（見原審卷第98頁）；另依上訴人推薦
    被上訴人參加第一屆補習班教師「師鐸獎」時所出具之推薦
    書，亦載明被上訴人除擔任系爭補習班英語教師外，尚兼任
    班導師，輔導學生生活問題，並利用寒、暑假期間參加寒令
    營及夏令營英文課程（見原審卷第97頁）。由上足證被上訴
    人於任職系爭補習班期間，除擔任專職英文教師負責英語教
    學外，尚負責課程安排、招生活動等行政工作，且其係依上
    訴人所提供之教材、所排定之課表、進度授課，就授課時間
    、任教課程等事項並無裁量權，是被上訴人據以主張其就所
    提供之勞務係受上訴人指揮監督，具有使用從屬關係，應屬
    可取。則依前揭說明，應認兩造間係成勞動契約關係，而非
    成立委任關係。
五、按雇主有歇業或轉讓之情形者，得預告勞工終止勞動契約，
    此觀之勞動基準法第11條第1款規定自明。查上訴人所交付
    予被上訴人之95年度薪資扣繳憑單明細表上記載：「因為結
    束營業，無法補發單據，所以請您務必妥善保管扣繳憑單，
    5月時才能順利申報所得稅」（見原審卷第10頁）；又據證
    人余秀英證稱：上訴人於95年9月底至同年10月底通知員工
    要停止招生、結束營業等語（見原審卷第81頁）；且上訴人
    於95年11月間即委託不動產仲介公司出售系爭補習班所在之
    房地，此有不動產仲介公司銷售廣告可證（見原審卷第12、
    13頁），是被上訴人據以主張上訴人係以歇業為由而於95年
    11月30日終止兩造間之勞動契約，應屬可取。
六、依勞動基準法第17條規定，雇主依同法第11條但書終止勞動
    契約者，應依下列規定發給勞工資遣費：(一)在同一雇主之事
    業單位繼續工作，每滿1年發給相當於1個月平均工資之資遣
    費；(二)依前款計算之剩餘月數，或工作未滿1年者，以比例
    計給之；未滿1個月者以1個月計。又依93年6月30日公布、
    94年7月1日施行之勞工退休金條例第11條第1項、第2項規定
    ，本條例施行前已適用勞動基準法之勞工，於本條例施行後
    ，仍服務於同一事業單位而選擇適用本條例之退休金制度者
    ，其適用本條例前之工作年資，應予保留；前項保留之工作
    年資，於勞動契約依勞動基準法第11條規定終止時，僱主應
    依各法規定，以契約終止時之平均工資，計給該保留年資之
    資遣費或退休金。又其第12條第1項規定，勞工適用本條例
    之退休金制度者，適用本條例後之工作年資，於勞動契約依
    勞動基準法第11條規定終止時，其資遣費由僱主按其工作年
    資，每滿1年發給1/2個月之平均工資，未滿1年者，以比例
    計給；最高以發給6個月平均工資為限，不適用勞動基準法
    第17條之規定。經查：
  (一)上訴人係依勞動基準法第11條第1款規定終止兩造間之勞動
    契約，已如前述，是被上訴人自得依前揭規定請求上訴人發
    給資遣費。
  (二)被上訴人主張系爭補習班屬教育訓練服務業項下之其他教育
    訓練服務業，自88年1月1日起適用勞動基準法，此為上訴人
    所不爭執。另被上訴人自88年1月1日起至95年11月30日兩造
    終止勞動契約之日止，均任職於系爭補習班，亦為上訴人所
    不爭執。又被上訴人於94年間雖在「勞工退休金制度選擇意
    願徵詢表」勾選「勞動基準法勞工退休金舊制」（見原審卷
    第99頁），然實際上係選擇「勞工退休金條例勞工退休金新
    制」，此為兩造所不爭執（見本院卷第21頁反面）。則依前
    揭規定，被上訴人自88年1月1日起至94年6月30日止，其工
    作年資為6年又6個月，得請求相當於6又1/2個月平均工資之
    資遣費；其自94年7月1日起至95年10月31日止 (被上訴人僅
    請求至是日之資遣費－見原審卷第3頁），其工作年資為1年
    又4個月，得請求相當於2/3個月平均工資之資遣費（計算式
    為：〈1＋4/12〉×1/2＝2/3）。
  (三)按工資，謂勞工因工作而獲得之報酬，包括工資、薪金及按
    計時、計日、計月、計件以現金或實物等方式給付之獎金、
    津貼及其他任何名義經常性給與均屬之；平均工資，謂計算
    事由發生之當日前6個月內所得工資總額除以該期間之總日
    數所得之金額；工作未滿6個月者，謂工作期間所得工資總
    額除以工作期間之總日數所得之金額。工資按工作日數、時
    數或論件計算者，其依上述方式計算之平均工資，如少於該
    期內工資總額除以實際工作日數所得金額60%者，以60%計，
    勞動基準法第2條第3款、第4款定有明文。經查：
  1.上訴人就被上訴人之薪資係核發至95年10月30日止，此為兩
    造所不爭執（見原審卷第21頁反面）。而依被上訴人95年度
    薪資扣繳憑單明細表所示（見原審卷第10頁），被上訴人於
    勞動契約終止前6個月所得薪資分別為：95年5月份25,900
    元，95年6月份32,400元、「暑期一」58,000元，95年7
    月份9,100元、「暑期二」58,000元、「暑期三」29,000元
    ，95年8月份7,800元，95年9月份72,150元，95年10
    月份29,250元，合計為321,600元，又此期間之總日數為184
    日，是被上訴人之日平均工資為1,748元（計算式為：321,
    600 ÷184＝1,748，小數點以下四捨五入），每月以30日計
    ，其月平均工資為52,440元（計算式為：1,748×30＝52,44
    0）。
  2.上訴人雖抗辯「暑期一」、「暑期二」、「暑期三」是舉辦
    夏令營所額外給付之鐘點費，不應計入工資等語。惟查此部
    分鐘點費既係被上訴人因工作而獲得之報酬，且非屬勞動基
    準法施行細則第10條各款所列非經常性給與項目，自屬勞動
    基準法第2條第3款所定之工資，是上訴人所為此部分抗辯，
    並不足取。
  (四)被上訴人之月平均工資為52,440元，其就88年1月1日起至94
    年6月30日止之工作年資部分，得請求相當於6又1/2個月平
    均工資之資遣費；其就94年7月1日起至95年10月31日止之工
    作年資部分，得請求相當於2/3個月平均工資之資遣費，已
    如前述，準此計算，被上訴人得請求上訴人給付之資遣費合
    計為375,820元（計算式為：52,440×（6＋1/2）＋52,440
    ×2/3 ＝375,820）。
七、綜上所述，被上訴人請求上訴人給付資遣費375,820元，及
    自起訴狀繕本送達翌日即96年6月22日（見原審卷第25頁）
    起算之法定遲延利息，為有理由，應予准許。從而，原審就
    此部分所為上訴人敗訴之判決，核無違誤，上訴意旨指摘原
    判決此部分為不當，求予廢棄改判，為無理由，應予駁回。
八、上訴人於提起本件上訴後，始在本院聲請訊問證人楊明松，
    以資證明兩造間並無勞動契約關係存在。惟查被上訴人就此
    待證事實在原審業已提出相關書證，並聲請訊問證人余秀英
    及羅美珍，本院認依上開事證業足以證明兩造間確有勞動契
    約關係存在，已如前述，是本院認已無再訊問證人楊明松之
    必要，爰不予調查；至兩造其餘之攻擊或防禦方法及未經援
    用之證據，經本院斟酌後，認為均不足以影響本判決之結果
    ，自無逐一詳予論駁之必要。均併此敘明。
九、據上論結，本件上訴為無理由，依民事訴訟法第449條第1項
    、第78條，判決如主文。
中    華    民    國    97    年    10    月    7     日
                    勞工法庭
                        審判長法  官  張劍男
                              法  官  翁昭蓉
                              法  官  彭昭芬
正本係照原本作成。
不得上訴。
中    華    民    國    97    年    10    月    8     日
                              書記官  丁華平


司法院資訊處製作；財團法人民間司法改革基金會備份。
